【裁判字號】    92,判,1041
【裁判日期】    920814
【裁判案由】    新型專利舉發
【裁判全文】
最  高  行  政  法  院  判  決                  九十二年度判字第一○四一號
    上  訴  人  源美股份有限公司
    代  表  人  甲○○
    被 上訴 人  經濟部智慧財產局
    代  表  人  蔡練生
右當事人間因新型專利舉發事件，上訴人對於中華民國九十一年五月八日臺北高等行
政法院九十年度訴字第一六五三號判決，提起上訴，本院判決如左：
    主  文
上訴駁回。
上訴審訴訟費用由上訴人負擔。
    理  由
本件上訴人主張：一、系爭園藝花式噴水頭改良結構追加二專利案係申請追加專利，
依專利法第二十八條第一項及第一百零五條規定，於系爭專利案較沿用原母案之結構
技術更為精進時，應准許申請為追加專利，是以，本案應考慮者，為系爭專利案是否
較原母案更精進。又上訴人申請之專利案第00000000號「草坪噴水座改良結
構」（下稱引證一）與系爭專利案，其結構技術均源自母案，可視為母案之追加案，
自無法僅就二者加以比較，而忽略系爭專利案較原母案之結構技術更為精進，符合申
請追加專利要件之事實。原判決僅以引證一與系爭專利案相較，忽略專利法第二十八
條第一項及第一百零五條規定有關申請追加專利之要件，自有判決不適用法規或適用
不當之違法。況原判決就上訴人此部分主張，未於判決理由內說明不採之理由，有判
決不備理由之違法。二、引證一所示者為：水流進入中心噴網壁（56）則直接進入中
心噴網口（51）而呈密集狀之網孔出水型態；系爭專利案者則為：水流進入一向內之
半圓空心柱體（37）則進入圈內集中後，再以較強的水柱由一扁狀縱向延長噴水孔（
331 ）噴出一較扁長型的水柱出水型態。抑且，系爭專利案水流一旦進入一向內之半
圓空心柱體內，亦可由扁狀縱向延長噴水孔（331 ）不設時改於中央鎖結之螺絲（23
）的周圍環設一圈內環網孔（39）予以出水，此時之出水型態則為一圈環狀出水者。
是以，系爭專利案與引證案一各有不同之出水型態功能，且兩案之創作物品並不相同
，無從具體比較其進步性；且依專利法之精神，一項專利並不因其具有部分習知結構
及技術而否定之；原判決遽認「本案不具進步性」、「本案之構造及技術手段僅為引
證一之簡單轉用，為熟習該項技術者所能輕易完成且未能增進功效者」云云，其適用
專利法第九十八條第二項應有不當，為判決違背法令。三、習知之一般噴水孔僅能於
水道出口（24）之外型內做些許之變化，水流及功效上相對難以提昇變化；本案噴水
孔配合前述之結構設計則能做大於水道出口（24）外型，於變化性及功效上優於一般
習用者，故本案之「扁狀縱向延長噴水孔」及「內環網孔」等形狀、特徵及功效顯非
目前一般噴水槍所能做到，因此本案之結構設計具有進步性。原判決遽認為本案不具
進步性，其判斷依據為何，未見於判決理由內說明，有判決不備理由之當然違背法令
。況本案經司法院與行政院指定之二侵害鑑定專業機構「財團法人台灣經濟發展研究
院」及「財團法人中華工商研究所」與引證一進行鑑定比對，二鑑定機構之鑑定結論
均認為二專利申請專利範圍經鑑定分析，二者之結構設計等相關技術及特徵並不相同
，應不違反專利法之規定。原判決對此有利上訴人之證據疏而未論，於判決理由內並
無支字片語之說明，亦有判決不備理由之當然違背法令。為此求為廢棄原判決並撤銷
原處分及訴願決定等語。
被上訴人則以：一、系爭專利與引證一兩者皆係用於園藝領域之噴水頭物品，皆作為
灑水灌溉之用，目的、用途相同，乃係同一技術領域。而系爭專利申請專利範圍前言
部份乃係沿用已見公開之母案內容而為習知技術，系爭專利創作重點則在於其訴求之
特徵：「該出水蓋30內側所延設的各空心柱體36間均以連接壁35圍起連接，而圍成一
封閉區域使出水蓋在花式噴水孔的圈外形成一外圍網狀孔32之區域，而花式噴水孔33
中有一呈封閉狀，該封閉孔34內側的空心柱36的外半側開放一缺口38而成為一半圓空
心柱體37，當該半圓空心柱體37與噴水槍的水道出口24相對時，可導引水流流向外圍
網孔出水；另有一噴水孔內側的空心柱體之內半側開放一缺口38，亦成為一半圓空心
柱體37，若當該半圓空心柱體與噴水槍的水道出口相對時，可使出水先導引水流進入
圈內集中後再自出水蓋30以較強水柱出水。」因此系爭專利底蓋 (40)、出水蓋 (30)
熱熔合後以螺絲與噴水槍頭部  (21)螺合等構造，乃係沿用母案已見公開之習知技術
；至於系爭專利申請專利範圍連接壁 (35)、兩相對空心柱體 (36)一於內半側，另一
於外半側開放一缺口38等構造及技術手段，則僅為引證一連接壁 (58)、兩個C型圓壁
(56)、(57)之簡單轉用，為熟習該項技術者所能輕易完成且未能增進功效者，自不具
進步性；況上訴人所提之台經院鑑定報告四十一頁亦載述二者出水功效相同，更足徵
系爭專利未增進功效，不具進步性之事實至為明顯。二、系爭專利縱合乎申請追加專
利，但若有專利法第九十八條第二項不具進步性之情事，仍不得依同法取得專利。另
專利侵害鑑定報告為有無侵害之認定，其與專利申請依新穎性、進步性等專利要件核
准專利之審查基準不同，本不足援引比附，況他機關所為之報告亦無拘束原處分機關
依職權所為之處分等語，資為抗辯。
原審斟酌全辯論意旨及調查證據結果，以：本案與引證一皆係用於園藝領域之噴水頭
物品，皆作為灑水灌溉之用，目的、用途相同。本案特徵在於出水蓋30內側延設之各
空心柱體間均以連接壁35圍起連接，圍成一封閉區域使出水蓋在花式噴水孔之圍外形
成一外圍網狀孔32之區域，而花式噴水孔中有一呈封閉狀，該封閉孔34內側之空心柱
外半側開放一缺口38而成為一半圓空心柱體37，當該半圓空心柱體與噴水槍之水道出
口相對時，可導引水流流向外圍網孔出水，另有一噴水孔內側之空心柱體內半側開放
一缺口38，亦成為一半圓空心柱體37，若當該半圓空心柱體與噴水槍之水道出口相對
時，可使出水先導引水流進入圈內集中後再自出水蓋以較強水柱出水。其底蓋40、出
水蓋30熱熔合後以螺絲與噴水槍頭部21螺合等構造，係沿用母案而列於特徵之前言部
分為習知技術。至於本案申請專利範圍之連接壁35、兩相對空心柱體36一於內半側，
另一於外半側開放一缺口38等構造及技術手段，相較於引證一圖五、六、七所示噴水
旋動蓋50內壁面相對於各噴水孔及兩個封閉口之位置上凸設兩個Ｃ型圍壁56、57，各
噴水孔間具有連接壁58，若使開口朝內之中心噴網圍壁及封閉口與出水口相對，可將
水流圍入於噴水旋動蓋之內部空間，而自中心噴網口噴出；若使開口朝外之周緣噴網
圍壁之封閉口與出水口相對，可將水流圍入於噴水旋動蓋之外圍空間，而自周緣噴網
口噴出者，僅為引證一連接壁58、兩側Ｃ型圍壁56、57之簡單轉用，為熟習該項技術
者所能輕易完成且未能增進功效者。況上訴人將本案送請財團法人臺灣經濟發展研究
院與引證一鑑定比對，亦認「依據甲案（即引證一）與乙案（即本案）之申請專利範
圍暨創作目的之鑑定分析結果如下：．．．二、甲、乙兩案之噴水形態，兩者均藉由
不同形態之噴水孔而產生多種變化的出水方式，兩者之效能相同。三、又甲、乙兩案
之封閉區域出水方式，兩者均藉連接壁圍起而形成內外封閉區域，而將水流導引於內
外網孔出水，兩者構成相同。」有該鑑定報告書影本在卷可稽。至於本申請專利範圍
二項「扁狀縱向延長噴水孔」、第三項「內環網孔」等附屬特徵，其形狀、位置之改
變亦為熟習該項技術者所能輕易完成，且功效為可預期者，足認本案不具有進步性，
上訴人主張並無可採。從而被上訴人以本案違反專利法九十八條第二項規定而為舉發
成立之處分，訴願決定予以維持，均無違誤等情為由，爰判決駁回上訴人於原審之訴
。
本院按凡對物品之形狀、構造或裝置之創作或改良，而可供產業上利用者，得依法申
請取得新型專利，專利法第九十七條及第九十八條第一項固有明文。惟其新型如係運
用申請前既有之技術或知識，而為熟習該項技術者所能輕易完成且未能增進功效時，
仍不得依法申請取得新型專利，復為同法第九十八條第二項所明定。查上訴人於民國
八十六年六月十七日以「園藝花式噴水頭改良結構追加二」向被上訴人申請新型專利
，經被上訴人編為第00000000Ａ○二號審查，准予專利，並於公告期滿後，
於新型第一一四一六四號專利證書加註專利權期間。嗣參加人欣大園藝噴水工具有限
公司提出八十五年八月二十一日審定公告之第00000000號「草坪噴水座改良
結構」新型專利案（即引證一）、八十三年七月十一日審定公告之第0000000
0Ａ○一號「噴水器之調節噴頭結構改良追加一」新型專利案（即引證二）及八十三
年十二月十一日審定公告之第0000000Ａ○二號「噴水器之調節噴頭結構改良
追加二」新型專利案（即引證三），以本案不符新型專利要件，對之提起舉發，經被
上訴人審查，於八十九年九月八日以（八九）智專三（一）○五○一七字第○八九八
九○○一五五八號專利舉發審定書為「舉發成立，應撤銷專利權」之處分。上訴人不
服，循序提起行政訴訟。
經查系爭專利與引證一兩者皆係用於園藝領域之噴水頭物品，皆作為灑水灌溉之用，
目的、用途相同，乃係同一技術領域。而系爭專利申請專利範圍前言部份乃係沿用已
見公開之母案內容而為習知技術，系爭專利創作重點則在於其訴求之特徵：「該出水
蓋30內側所延設的各空心柱體36間均以連接壁35圍起連接，而圍成一封閉區域使出水
蓋在花式噴水孔的圈外形成一外圍網狀孔32之區域，而花式噴水孔33中有一呈封閉狀
，該封閉孔34內側的空心柱36的外半側開放一缺口38而成為一半圓空心柱體37，當該
半圓空心柱體37與噴水槍的水道出口24相對時，可導引水流流向外圍網孔出水；另有
一噴水孔內側的空心柱體之內半側開放一缺口38，亦成為一半圓空心柱體37，若當該
半圓空心柱體與噴水槍的水道出口相對時，可使出水先導引水流進入圈內集中後再自
出水蓋30以較強水柱出水。」因此系爭專利底蓋 (40)、出水蓋 (30)熱熔合後以螺絲
與噴水槍頭部(21)螺合等構造，乃係沿用母案已見公開之習知技術；至於系爭專利申
請專利範圍連接壁 (35)、兩相對空心柱體 (36)一於內半側，另一於外半側開放一缺
口38等構造及技術手段，則僅為引證一連接壁 (58)、兩個C型圓壁 (56)、(57) 之簡
單轉用，為熟習該項技術者所能輕易完成且未能增進功效者，自不具進步性；況上訴
人所提之台經院鑑定報告四十一頁亦載述二者出水功效相同，更足徵系爭專利未增進
功效，不具進步性之事實至為明顯。又專利侵害鑑定報告為有無侵害之認定，其與專
利申請依新穎性、進步性等專利要件核准專利之審查基準不同，自不足援引而執為上
訴人有利之論據。系爭專利既不具有進步性，則被上訴人以本案違反專利法第九十八
條第二項規定而為舉發成立之處分，依法洵無不合。原審因而駁回上訴人於原審之訴
，經核並無不適用法規或適用法規不當或不備理由之情事。上訴論旨，僅就原審法院
認定事實、證據取捨之職權行使，指摘原判決不當，求予廢棄，難謂有理由，應予駁
回。
據上論結，本件上訴為無理由，爰依行政訴訟法第二百五十五條第一項、第九十八條
第三項前段，判決如主文。
中    華    民    國    九十二      年      八        月      十四      日
                    最 高 行 政 法 院  第 五 庭
                                審 判 長 法  官      徐  樹  海
                                         法  官      蔡  進  田
                                         法  官      鄭  淑  貞
                                         法  官      林  家  惠
                                         法  官      林  茂  權
右  正  本  證  明  與  原  本  無  異
                                         法院書記官  陳  盛  信
中    華    民    國    九十二      年      八        月      十四      日


司法院資訊處製作；財團法人民間司法改革基金會備份。
